【裁判字號】    99,訴,2537
【裁判日期】    991018
【裁判案由】    返還所有物
【裁判全文】
臺灣臺北地方法院民事判決              99年度訴字第2537號
原      告  侯阿高
訴訟代理人  劉慧君律師
            鄧依仁律師
被      告  彭永彬
訴訟代理人  張泰昌律師
複  代理人  陳淑玲律師
被      告  張國華
            張麗華
兼  上二人
訴訟代理人  張淑華
上當事人間請求返還所有物事件，本院於民國99年9 月29日言詞
辯論終結，判決如下：
    主  文
被告應將坐落臺北市○○區○○段三小段二九八地號、地目建、
權利範圍九○八二七分之十八之土地，及同段二五四六建號、門
牌號碼臺北市大安區○○○路○段一巷七二弄八號二樓、權利範
圍二分之一之建物，暨同段四四五九建號、門牌號碼臺北市大安
區○○○路○段二六五巷二五弄三、五、七、四號、權利範圍二
○三七六○分之三五之建物所有權移轉登記予原告。
訴訟費用由被告負擔。
本判決第一項於原告以新臺幣貳佰零一萬柒千元為被告供擔保後
，得假執行。但被告彭永彬如以新臺幣陸佰零肆萬玖千玖佰壹拾
元為原告預供擔保後，得免為假執行。
    事  實  及  理  由
一、原告主張：原告前於民國76年9 月8 日，向臺北市政府購買
    坐落臺北市○○區○○段3 小段298 地號、地目建、應有部
    分90827 分之36之土地，及同段2546建號、門牌號碼臺北市
    大安區○○○路○ 段1 巷72弄8 號2 樓、權利範圍2 分之1
    之建物，暨同段4459建號、門牌號碼臺北市大安區○○○路
    ○ 段265 巷25弄3 、5 、7 、4 號、權利範圍203760分之35
    之建物（下稱和平東路房地）。又原告因故將前開房地2 分
    之1 範圍登記為訴外人張敏華所有，並就此部分房地（下稱
    系爭房地）與張敏華成立借名登記契約。嗣張敏華於98年5
    月3 日驟逝，張敏華之繼承人即被告彭永彬、張國華、張淑
    華、張麗華竟將系爭房地列為遺產申報，並向地政機關辦理
    繼承登記。原告旋於98年10月27日發函催討，仍未獲置理。
    爰擇一基於民法第767 條、第179 條、第541 條2 項借名登
    記法律關係。聲明：除供擔保金額部分，如主文第一項、第
    三項所示。
二、被告張淑華、張國華、張麗華均不爭執原告前開主張之事實
    。被告彭永彬則以：伊為張敏華之配偶，否認原告與張敏華
    間就系爭房地存有借名登記契約，系爭房地為張敏華出資買
    受；和平東路房地從承購、辦理貸款、繳付貸款、繳付地價
    稅到繳付房屋稅等相關事宜，均係由張敏華一手處理等語，
    資為抗辯。聲明：（一）原告之訴駁回。（二）如受不利判
    決，願供擔保請准免為假執行宣告。
三、兩造不爭執之事項：
（一）原告之妻即張麗華與彭永彬之妻張敏華，及張國華、張淑
      華為手足關係，張麗華為大姊，張敏華為二姊，張國華為
      三哥，張淑華為四妹。
（二）張敏華於98年5 月3 日死亡，被告為張敏華之繼承人。
（三）原告、張敏華於76年9 月8 日簽訂承購國宅暨貸款契約書
      ，向臺北市政府承購和平東路房地，總價金為新臺幣2,13
      7,716 元，應有部分各為2 分之1 。
（四）和平東路房地自臺北市政府辦理交屋手續後，由原告及張
      麗華等家人使用至今。
（五）系爭房地經申報為張敏華遺產，並登記為被告公同共有。
四、兩造於本院審理時協商爭點為：系爭房地是否為原告借名登
    記在張敏華名下？原告依民法第767 條、第179 條、第541
    條第2 項請求被告返還並移轉登記系爭房地予原告，有無理
    由？述之如下：
（一）經查，原告主張前於76年9 月8 日，向臺北市政府購買和
      平東路房地。又原告因故將系爭房地借名登記在張敏華名
      下所有等節，為張淑華、張國華、張麗華所不爭執，且張
      淑華、張國華依民事訴訟法第367 條之1 規定具結後分別
      陳稱：「（問：為何當初要登記在張敏華名下？）答：當
      初原告即大姐夫喜歡打牌，怕他會不照顧我大姐（我大姐
      智能有點障礙），逕自把房屋賣掉，所以我母親與我們商
      量，希望將房子一半的權利掌握在我們這一邊，原本是希
      望可以登記在我哥哥張國華名下，但因為他是軍人，有房
      屋配給的問題，所以最後才登記在我二姐張敏華名下，由
      張敏華與原告以各二分之一的持分共有…」、「（問：和
      平東路房地是何人出資？）答：頭期款的部分是我與原告
      一起去領的敦化南路臺灣銀行領的錢，因為當時張敏華沒
      有空」等語；陳述：「（問：是否知悉系爭房地登記張敏
      華名下之事？）答：知道。當初張敏華找我去看房子，錢
      我知道是原告出的，至於張敏華去看房子，是受原告委託
      ，還是張敏華先看好房子再請原告付錢，我不清楚，另外
      因為我大姐有些智能不足，而原告都在國外做事，偶爾回
      國時也是和朋友打牌、喝酒，我們怕原告被朋友騙，也怕
      連房子都被騙走，且當時原告小孩還小，所以我母親、張
      敏華就找我商量，希望把系爭房地登記在我的名下，但因
      為我是軍人有房屋配給眷舍、貸款的問題，所以我沒有接
      受，最後才登記在張敏華名下」、「（問：買和平東路房
      地的錢都是原告所出資？）答：頭期款是原告出資的，之
      後每期由原告匯美金給張敏華繳貸款，所以全部都是原告
      出資的」等語在卷可參，並有和平東路房地承購國民住宅
      暨貸款契約書、土地登記謄本、建物登記謄本在卷可稽。
      堪認原告此部分主張，並非無據，其主張與張敏華間存有
      借名登記契約，應非子虛。
（二）至彭永彬雖否認原告與張敏華間就系爭房地存有借名登記
      契約，並辯稱：系爭房地為張敏華每月貸款5 、6 千元出
      資買受，且於88年間以退休金提前清償完畢乙節。惟查，
      參諸張敏華於77年6 月30日以前，每月薪資僅6,000 元乙
      節，此經本院函詢旺旺友聯產物保險股份有限公司屬實，
      有該公司99年7 月23日函覆在卷可參，互核彭永彬所稱張
      敏華於76年9 月8 日買受系爭房地後，每月攤還本息金額
      5 、6 千元乙節。可徵彭永彬所稱張敏華每月攤還本息金
      額，實已經相當於張敏華全數薪資，甚至尚且超過張敏華
      當時薪資數百餘元。則彭永彬此部分所稱：系爭房地為張
      敏華每月貸款5 、6 千元出資買受云云，是否屬實，即屬
      可議。又查，張敏華固於88年12月31日退休，並領有退休
      金818,878 元乙情，亦有上開函覆在卷可稽。惟按系爭房
      地貸款迄至91年6 月8 日始全數清償，有原告提出國民住
      宅貸款清償證明書在卷可考。互核彭永彬所稱於88年間以
      退休金提前清償完畢，亦明顯不符。則彭永彬此部分所辯
      ，是否屬實，亦有可疑。復參酌本院促請彭永彬提出系爭
      房地買賣契約書原本、購買系爭房地資金流向等資料以供
      本院參酌，但彭永彬卻始終未能提出，此已與不動產交易
      上，購買不動產之人皆會將買賣契約書原本、資金往來方
      式善加保存之常情不符，尤其本件係屬共同登記為所有權
      人之情形，彭永彬竟無法提供上開相關資料，實匪夷所思
      。均徵彭永彬所稱：系爭房地為張敏華出資買受云云，並
      非可取。其空言否認原告與張敏華間就系爭房地存有借名
      登記契約云云，亦非可採。另彭永彬雖再提出系爭房地臺
      北銀行營業部國宅貸款分期還款憑單影本、系爭房地之地
      價稅繳款書影本，陳稱：系爭房地貸款、地價稅皆為張敏
      華所繳納，故訴外人張敏華確有出資云云。然查，張敏華
      雖持有上開單據，但充其量僅能證明張敏華確有經手繳納
      系爭房地相關款項之事實，仍無法證明張敏華係如何以自
      有資金繳納等情。況查，張國華復已陳明：和平東路房地
      的錢，是原告匯美金給張敏華繳納的，家裡的錢都是張敏
      華在處理等語。足徵上開款項確為張敏華經手繳納。則彭
      永彬得予提出上開單據，即非為奇。是彭永彬此部分所辯
      ，亦不可取。
（三）按稱「借名登記」者，謂當事人約定一方將自己之財產以
      他方名義登記，而仍由自己管理、使用、處分，他方允就
      該財產為出名登記之契約，其成立側重於借名者與出名者
      間之信任關係，在性質上應與委任契約同視，倘其內容不
      違反強制、禁止規定或公序良俗者，固應賦予無名契約之
      法律上效力，並類推適用民法委任之相關規定；借名登記
      之無名契約，其契約著重在當事人間之信任關係，並無不
      法，理由正當，應屬合法有效之契約，性質與委任契約類
      同，應類推適用委任關係終止、消滅之規定。最高法院98
      年度臺上字第990 號、91年度臺上字第1871號判決意旨可
      資參照。又按委任關係，因當事人一方死亡、破產或喪失
      行為能力而消滅。民法第550 條前段定有明文。是借名登
      記契約其中一方當事人死亡，該借名登記契約自應歸於消
      滅。
（四）又查，原告主張系爭房地為其借名登記在張敏華名下，既
      堪採認如前，而張敏華復於98年5 月3 日死亡，亦已述之
      如前，則依前開說明，系爭房地借名登記契約於張敏華於
      98年5 月3 日死亡時即歸消滅，被告雖因繼承登記為所有
      權人，亦屬無據。是原告基於民法第767 條所有物返還請
      求權法律關係，訴請被告移轉登記系爭房地予原告，即屬
      有據，堪予採認。
五、綜上，原告基於民法第767 條所有物返還請求權法律關係，
    訴請被告應將系爭房地所有權移轉登記予原告，為有理由，
    應予准許。
六、原告與被告彭永彬分別陳明願供擔保，請准宣告假執行及免
    為假執行，核無不合，爰酌定相當擔保金額，併准許之。
七、本件事證已臻明確，兩造其餘攻擊、防禦方法及證據資料之
    主張，核與判決結果不生影響，爰不逐一論駁，應予敘明。
八、據上論結：本件原告之訴為有理由，依民事訴訟法第78條、
    第85條第2 項、第390 條第2 項、第392 條第2 項，判決如
    主文。
中    華    民    國    99    年    10    月    18    日
                  民事第二庭  法  官  黃呈熹
以上正本係照原本作成。
如對本判決上訴，須於判決送達後20日內向本院提出上訴狀。如
委任律師提起上訴者，應一併繳納上訴審裁判費。
中    華    民    國    99    年    10    月    18    日
                              書記官  傅美蓮

司法院資訊處製作；財團法人民間司法改革基金會備份。
